臺灣高等法院刑事判決　　　　　　　　96年度上訴字第2062號
上　訴　人　　板橋律師公會
上　訴　人　板橋律師公會籌備會
上　訴　人　台北律師公會（又名台灣律師公會）
共同自訴代理人　Ｄ○○律師
上訴人即自
訴人兼代表人　Ｄ○○
　　　　　　 　　　　ANCE
被　　　告　申○○
被　　　告　黃○○
被　　　告　酉○○
被　　　告　Ｅ○○
被　　　告　癸○○
被　　　告　巳○○
被　　　告　卯○○
被　　　告　甲○○
被　　　告　Ｂ○○
被　　　告　乙○○
被　　　告　天○○
被　　　告　戊○○
被　　　告　玄○○
被　　　告　亥○○
被　　　告　庚○○
被　　　告　寅○○
被　　　告　Ｃ○○
被　　　告　宙○○
被　　　告　丙○○
被　　　告　辰○○
被　　　告　午○○
被　　　告　子○○
被　　　告　丑○○
被　　　告　戌○○
　　　　　　　　　　　號2樓
被　　　告　壬○○
被　　　告　未○○
被　　　告　Ａ○○
被　　　告　辛○○
被　　　告　己○○　57歲（民國38年6月1日生）
被　　　告　丁○○
被　　　告　地○○
被　　　告　宇○○
上列上訴人因被告等貪污治罪條例等案件，不服臺灣板橋地方法
院九十五年度自更字第三號，中華民國九十六年三月二十三日第
一審判決（起訴案號：臺灣板橋地方法院檢察署），提起上訴，
本院判決如下：
    主  文
原判決關於自訴人Ｄ○○提起自訴部分撤銷，發回臺灣板橋地方
法院。
板橋律師公會、板橋律師公會籌備會、臺北律師公會（又名台灣
律師公會）之上訴駁回。
    理  由
壹、撤銷發回部分（即自訴人Ｄ○○上訴部分）：
一、按刑事訴訟法第三百十九條第二項規定：「犯罪事實之一部
    提起自訴者，他部雖不得自訴亦以得提起自訴論。但不得提
    起自訴部分係較重之罪……者，不在此限。」，故如不得自
    訴之罪較得自訴之罪為輕或輕重相等時，自得提起自訴（最
    高法院47年台上字第1292號判例參照）。又上開規定，已就
    單一案件一部得自訴他部不得自訴，應如何決定全部得否自
    訴之程序事項而為規範，即自訴案件，依自訴狀記載之犯罪
    事實，從形式上觀察，假定各部分事實俱成立犯罪且具有實
    質上或裁判上一罪之不可分關係，如其中不得自訴之罪之法
    定刑重於得自訴之罪，則全部不得自訴，反之，如得自訴之
    罪重於不得自訴之罪，則全部得自訴；至於得自訴之罪與不
    得自訴之罪法定刑相等時，應依刑法第三十五條第三項規定
    ，就犯罪情節比較其輕重，再適用上開規定，以決定案件得
    否自訴。又依程序事項優先原則及不合法之起訴僅生形式訴
    訟關係之法理，如認該單一性案件不得提起自訴，自應就全
    部予以諭知不受理之判決；如認得自訴，則應就自訴效力所
    及之各部分事實為實體上之判決（參照最高法院90年度台上
    字第8005號判決）。
二、本件原判決以：依自訴狀意旨所載，自訴人提起本件自訴被
    告等人涉犯包括組織犯罪條例、圖利、偽造文書、誣告、背
    信、侵占等罪，所引用之法條包括組織犯罪條例第四條、第
    九條、貪污治罪條例第四條第一項、第六條第一項、第十一
    條第一項、第十三條、第十四條、第十五條，及刑法第二百
    一十條、第二百十六條、第三百三十五條、第三百四十二條
    等罪嫌。而上開屬於貪污治罪條例、組織犯罪條例等罪部分
    ，所保護之法益係國家、社會法益，自訴人個人縱使因此受
    有損害，亦非直接被害人，不得提起自訴。惟自訴人自訴被
    告申○○等三十二人所涉犯上開貪污、組織犯罪條例等罪嫌
    ，因其等所保護之法益，乃係國家、社會法益，而非個人法
    益，縱自訴人個人或容有因此受有「間接」之損害，亦非屬
    被告申○○等三十二人涉有上開貪污、組織犯罪條例等罪嫌
    之「直接被害人」，依法自不得就上開貪污、組織犯罪條例
    等罪嫌，提起本件之自訴；再者，自訴人所自訴被告申○○
    等三十二人另涉有上開刑法偽造文書、侵占、背信等罪嫌，
    因屬自訴人所自訴被告申○○等三十二人上開貪污、組織犯
    罪條例等犯罪行為中之一部，且如參與犯罪組織，從而利用
    所參與之犯罪組織進而實現其與該犯罪組織之目的相關之犯
    罪行為者，自應有修正前刑法第五十五條牽連犯之適用；則
    自訴人所自訴被告申○○等三十二人上開各罪間，既有牽連
    犯之裁判上一罪關係，依法自無從強行割裂。而本件不得自
    訴之貪污、組織犯罪條例等罪，既為比得自訴之刑法偽造文
    書、侵占、背信等罪為重之罪，依法自無對被告申○○等三
    十二人所涉上開全部犯嫌，一併提起自訴之餘地；是本件自
    訴意旨以其僅就被告申○○等三十二人所涉上開法條中，屬
    於「得自訴之罪」及「不得自訴之罪比得自訴之罪為輕之罪
    」，而提起本件自訴，然因被告申○○等三十二人所涉上開
    貪污、組織犯罪條例等罪嫌，屬較重之罪，且與自訴人所提
    起本件自訴之「得自訴之罪」及「不得自訴之罪比得自訴之
    罪為輕之罪」間，復有牽連犯之裁判上一罪關係，則本件自
    訴，顯與法未合，因而為自訴人自訴不受理之判決云云。
三、惟查：本件依自訴人Ｄ○○所提起自訴之事實，內容包括自
    訴人Ｄ○○已於民國九十三年九月九日以最高票當選臺北律
    師公會理事、監事及全聯會代表，但因被告等偽造文書犯行
    而不承認上開當選之事實，自訴人之個人權益顯然遭受侵害
    。而上開行為是否均與較重之違反貪污治罪條例、組織犯罪
    條例等罪，如何具有裁判上一罪關係，未見原審判決說明其
    認定之理由及依據。又自訴人Ｄ○○所提自訴之各部分事實
    ，於形式上觀察如俱成立犯罪，所犯各罪間是否具有實質上
    或裁判上一罪之不可分關係，雖不受自訴人主張之法律關係
    所拘束，惟自訴人於自訴狀已明白陳明：「自訴人之本意係
    提起『得自訴』之罪，以及『不得提起自訴之罪比得自訴之
    罪為輕』之罪。．．．，換言之，『不得自訴之罪比本案得
    自訴之罪為重者』，均不在本案之內。」云云（見原審卷第
    17 頁），則其提起自訴範圍之真意究係如何？自亦應予以
    釐清，此涉及自訴人Ｄ○○提起自訴之事實如何？何罪間有
    裁判上一罪關係？究竟可否提起自訴？等認定，惟審判決僅
    泛稱：「自訴人所自訴被告申○○等三十二人另涉有上開刑
    法偽造文書、侵占、背信等罪嫌，因屬自訴人所自訴被告申
    ○○等三十二人上開貪污、組織犯罪條例等犯罪行為中之一
    部，且如參與犯罪組織，從而利用所參與之犯罪組織進而實
    現其與該犯罪組織之目的相關之犯罪行為者，自應有修正前
    刑法第五十五條牽連犯之適用，則自訴人所自訴被告申○○
    等三十二人上開各罪間，既有牽連犯之裁判上一罪關係，依
    法自無從強行割裂。」云云，而就自訴人所為上開陳述，未
    說明不採之理由，及如何認定係屬牽連犯之論據，尚有未洽
    。
四、依上說明，原判決就自訴人Ｄ○○提起自訴部分（誣告部分
    除外），認全部均不得自訴而為不受理之判決，尚有未洽，
    自應由本院就此部分予以撤銷發回原審法院，俟查明後再為
    適法之判決，並不經言詞辯論程序為之。
貳、上訴駁回部分（即板橋律師公會、板橋律師公會籌備會、臺
    北律師公會（又名台灣律師公會）上訴部分）：
一、按犯罪之被害人得提起自訴，刑事訴訟法第三百十九條第一
    項前段定有明文。又不得提起自訴而提起者，應諭知不受理
    之判決，刑事訴訟法第三百三十四條亦有明定。至所謂「犯
    罪之被害人」係指因犯罪而直接受有損害者，並以具有法律
    上人格之自然人或法人為限，非法人團體既未取得法律上之
    人格，即無被害人之地位，不得提起自訴（最高法院二十七
    年上字第1191號判例、八十二年度台上字第2043號判決參照
    ）。又按犯罪之被害人固得提起自訴，惟此之被害人係指犯
    罪之直接被害人而言。法人為被害人時，則應由其代表人代
    表該法人提起自訴。再者，對於第一審法院之判決得提起上
    訴者，以刑事訴訟法第三百四十四條所規定之當事人、第三
    百四十五條所規定之得獨立上訴人、第三百四十六條所規定
    之得代理上訴人，及第三百四十七條所規定之檢察官等為限
    ，此觀之各該規定自明。
二、經查：本件自訴人「板橋律師公會」、「板橋律師公會籌備
    會」均係未依法設立登記成立之法人，揆諸前揭說明，自不
    得提起自訴。至自訴人「臺北律師公會」部分，代表人係申
    ○○律師，有臺北市人民團體負責人當選證明書及臺北律師
    公會會員名錄（見原審卷第27、63頁）及臺北律師公會九十
    五年六月八日95北律文字第383號函在卷可稽，Ｄ○○並非
    臺北律師公會之代表人，是其代表臺北律師公會提起自訴，
    亦非合法。上開「板橋律師公會」、「板橋律師公會籌備會
    」及「臺北律師公會」前向原審法院提起自訴，原審以自訴
    不合法，而以判決駁回其自訴，其等提起上訴後，復經本院
    判決上訴駁回，惟就自訴人Ｄ○○上訴部分，則判決撤銷原
    判決，發回更審，原審法院於收受發回之判決後，僅列自訴
    人Ｄ○○為自訴人，並未再列「板橋律師公會」、「板橋律
    師公會籌備會」及「臺北律師公會」為自訴人，亦未就「板
    橋律師公會」、「板橋律師公會籌備會」及「臺北律師公會
    」原來自訴部分，為裁判，以上各情，有原審法院九十四年
    度自字第七十三號、九十五年度自更字第三號、本院九十五
    年度上訴字第一四九二號判決書及裁定書等附卷可稽。揆之
    前開規定及說明，「板橋律師公會」、「板橋律師公會籌備
    會」、「臺北律師公會」顯非原審法院九十五年度自更字第
    三號判決之當事人，其對該判決提起上訴，自為法所不許，
    應予駁回，並不經言詞辯論為之。
據上論斷，應依刑事訴訟法第三百六十八條、第三百六十九條第
一項、第三百七十二條，判決如主文。
中　　華　　民　　國　　96　　年　　7 　　月　　30　　日
                  刑事第三庭審判長法  官  許國宏
                                  法  官  朱光仁
                                  法  官  許增男
以上正本證明與原本無異。
如不服本判決，應於收受送達後十日內向本院提出上訴書狀，其
未敘述上訴之理由者並得於提起上訴後十日內向本院補提理由書
（均須按他造當事人之人數附繕本）。
                                  書記官  葉金發
中　　華　　民　　國　　96　　年　　7 　　月　　30　　日
